【裁判字號】    94,訴,6573
【裁判日期】    950720
【裁判案由】    侵權行為損害賠償
【裁判全文】
臺灣臺北地方法院民事判決              94年度訴字第6573號
原      告  聯銀財務管理有限公司
法定代理人  丁○○
訴訟代理人  蕭元亮律師
被      告  乙○○
            甲○○
上  一  人
訴訟代理人  陳秀卿律師
            林世芬律師
上列當事人間請求侵權行為損害賠償等事件，本院於民國九十五
年六月二十九日言詞辯論終結，判決如下：
    主    文
被告甲○○應給付原告新台幣330萬6,543元，及自民國94年11月
17 日起，至清償日止，按年息5%計算之利息。
原告其餘之訴駁回。
訴訟費用由被告甲○○負擔。
本判決第一項於原告以新台幣110萬3,000元或同面額之日盛商業
銀行新莊分行可轉讓定期存單供擔保後，得假執行。但被告甲○○如以新台幣330萬6,543元為原告預供擔保後，得免為假執行。
原告其餘假執行之聲請駁回。
    事實及理由
一、本件原告起訴原主張依據民法第184條第1項、第185條第1項
    侵權行為之規定及同法第179條不當得利之規定請求，嗣於
    訴訟繫屬中之民國94年12月15日具狀主張對被告乙○○部分
    追加基於委任契約之請求權（本院卷第29至30頁），核與原
    訴訟標的均為基於主張被告乙○○及甲○○於94年8月9日，
    利用代管其存摺及公司大、小章之便，侵占其於華南商業銀
    行龍江分行000000000000號帳戶及日盛國際商業銀行松山分
    行00000000000000號帳戶內存款，金額共計新台幣（下同）
    330萬6,543元之同一基礎事實，依民事訴訟法第255條第1項
    第2款規定，自不受不得為訴之追加之限制；又被告乙○○
    未於言詞辯論期日到場，核無民事訴訟法第386條所列各款
    情形，應依原告之聲請，由其一造辯論而為判決。均合先敘
    明。
二、原告主張：其原委任被告乙○○及甲○○處理公司會計及財
    務，並由被告乙○○保管其所有華南商業銀行龍江分行0000
    00000000號帳戶（下稱華南龍江分行帳戶）存摺及日盛國際
    商業銀行松山分行00000000000000號帳戶（下稱日盛松山分
    行帳戶）存摺，並由被告乙○○及甲○○分別保管前開兩本
    存摺之公司章及法定代理人印章（以下簡稱大、小章），詎
    被告竟趁保管其存摺及大、小章之便，於94年8月9日自其所
    有華南龍江分行帳戶及日盛松山分行帳戶內，分別提領82萬
    5,843元及248萬700元，並將所得前揭金額全數轉入被告甲○○所有聯邦銀行新莊分行000000000000號帳戶（下稱甲○○聯邦新莊分行帳戶）中，被告2人共同侵害其所有前揭銀
    行帳戶內款項，致其共受有330萬6,543元之金錢損害，屬共
    同侵權行為，被告2人應依民法第184條第1項及第185條第1
    項之規定，連帶賠償其所受損害；另被告甲○○將所得款項
    侵吞入己，造成其受有前揭財產之損害，被告甲○○應另依
    民法第179條之規定返還所受利益；又被告乙○○受其委任
    保管其所有前揭2家銀行帳戶存摺及公司大章，依民法第535
    條之規定，應就所受委任事務盡到與處理自己事務之同一注
    意義務，惟竟任由被告甲○○取走前揭存摺及公司之大章，
    顯有重大過失，依民法第544條之規定，亦應就其前揭損失
    負賠償之責，爰依侵權行為、不當得利及委任契約之規定，
    請求被告連帶賠償損害等語。並聲明：(一)被告應連帶給付原
    告330萬6,543元，及自起訴狀繕本送達翌日（即被告乙○○
    部分自94年11月29日、被告甲○○部分自94年11月17日）起
    至清償日止，按年息5%計算之利息。(二)願以現金或等值之日
    盛商業銀行新莊分行可轉讓定期存單供擔保，請准宣告假執
    行。
三、被告方面：
（一）被告乙○○部分：
      被告乙○○未於言詞辯論期日到場，惟提出書狀辯以：伊
      於92年6月間起至94年11月7日止擔任由訴外人之亞太整合
      國際股份有限公司（下稱亞太公司）總管理處襄理之職，
      未曾接受原告公司委任保管原告公司大章及銀行存摺，亦
      未曾兼任原告公司任何職務，僅於原告公司於93年11月申
      請設立後，己○○因職務之便，要求伊除擔任亞太公司財
      務主管業務外，另須協助原告公司財務覆核工作，且伊所
      受領之薪資均係由亞太公司給付，並無任何給付來自原告
      ，故並未受原告委任事務；又伊任職亞太公司期間，亦未
      被賦予保管原告公司大章之責任，事發當日伊係因正處理
      原告公司帳務審核作業，取出原告公司大章先行置放抽屜
      備用，不料竟遭甲○○強行取走，自行填妥取款條並蓋上
      原告公司大、小印鑑章後，命令亞太公司所屬員工戊○○
      、黃玉玲立即前往銀行領款及轉帳，伊並未參與盜領原告
      公司存摺內之金錢，嗣後甚且被甲○○誣指為係被己○○
      收買，始阻其取用原告公司之大章，而於94年11月7日遭
      其違法解僱，現尚在勞資爭議中，本件實與伊無關等語，
      資為抗辯。
（二）被告甲○○部分：
      被告甲○○則否認有何侵占原告公司存摺內之金錢，並以
      ：(一)伊為亞太公司之董事長，而原告公司之實際負責人即
      訴外人己○○為伊男友，己○○於94年成立原告公司後，
      乃利用亞太公司做小額信貸業務，收入歸亞太公司所有，
      而為了與亞太公司之駐車業務收入區隔，亞太公司之小額
      信貸收入均存入原告公司於華南龍江分行及日盛松山分行
      之帳戶內，此參諸原告公司之現金流量表自明，而自94年
      4 月15日起至5月31日止，原告公司代收亞太公司小額信
      貸收入之金額即達213萬4,600元（尚未計算94年6至8月之
      數額），故原告公司於華南龍江分行及日盛松山分行帳戶
      內款項至少有213萬4,600元屬亞太公司所有。而因伊與己○○為男女朋友關係，伊遂於93年間將亞太公司交由己○○管理，後因亞太公司涉訟為免遭假扣押，遂自93年11月
      26 日起至94年8月9日止，所有亞太公司營業上收取之金
      錢、兌現之支票及己○○即訴外人劉哲志幫亞太公司管理
      停車場所收取之現金，均存入己○○所有聯邦銀行新莊分
      行000000000000號帳戶（下稱己○○聯邦新莊分行帳戶）
      內，迄至94年8月9日止，存款金額達214萬元。嗣己○○
      意圖為自己不法之所有，於94年8月9日將亞太公司於其聯
      邦新莊分行帳戶之印鑑變更，並凍結該帳戶，伊於得知上
      情並聽取被告乙○○意見後，遂於當日提取原告公司於華
      南龍江分行及日盛松山分行帳戶內共計330萬6,543元款項
      ，並存入伊之聯邦新莊分行帳戶中，未歸還原告。因原告
      公司於華南龍江分行及日盛松山分行帳戶內之款項至少有
      213萬4,600元屬亞太公司所有，且己○○於凍結其聯邦新
      莊分行帳戶後取得亞太公司存於該帳戶內之存款214萬元
      ，加上亞太公司於94年2月17日匯入36萬7,460元己○○於
      大眾銀行新生分行帳戶，金額總計達464萬2,060元，遠超
      過伊取回之上開共330萬6,543元，亦迄未歸還亞太公司，
      伊之所以未歸還前揭款項予原告公司，乃因主觀上係取回
      亞太公司存於原告公司及己○○帳戶內金錢而已。(二)依原
      告公司向財政部國稅局申報之銷售額及稅額所示，其4個
      月之營業期間並無任何銷售額或稅額，足證華南龍江分行
      及日盛松山分行帳戶內金錢並非其所有，原告公司並無損
      害可言等語，資為抗辯。
（三）並均聲明：(一)原告之訴及假執行之聲請均駁回。(二)如受不
      利判決，願供擔保請准宣告免為假執行。
四、兩造不爭執之事實：
（一）被告甲○○曾保管原告公司於華南龍江分行帳戶及日盛松
      山分行帳戶之法定代理人印章（即小章）。
（二）被告甲○○於94年8月9日將原告公司於華南龍江分行帳戶
      內存款82萬5,843元及於日盛松山分行帳戶存款248萬700
      元，共330萬6,543元領出，並存入甲○○之聯邦新莊分行
      帳戶內。
（三）被告乙○○於94年11月7日遭亞太公司解僱，現與亞太公
      司間尚在勞資爭議處理中。
五、得心證之理由：
    原告主張被告甲○○曾保管原告公司於華南龍江分行帳戶及
    日盛松山分行帳戶之法定代理人印章（即小章），被告甲○○於94年8月9日自其所有華南龍江分行帳戶及日盛松山分行
    帳戶內分別提領82萬5,843元及248萬700元，並將所得前揭
    金額全數轉入被告甲○○所有聯邦新莊分行帳戶中，迄未返
    還原告等情，業據其提出聯銀財務管理有限公司華南龍江分
    行存摺、華南銀行匯款申請書（代收入傳票）、聯銀財務管
    理有限公司日盛松山分行活期存款存摺、日盛銀行匯款申請
    書代收入傳票各1件為證，並為被告甲○○所不否認，堪認
    為真正。惟原告主張其原委任被告乙○○及甲○○處理公司
    會計及財務，並由被告乙○○保管其所有華南龍江分行上開
    帳戶存摺及日盛松山分行上開帳戶存摺，及保管前開兩本存
    摺之公司大章，竟就上開領款行為與被告甲○○共同侵害其
    所有前揭銀行帳戶內款項，致其共受有330萬6,543元之金錢
    損害，均應依民法第184條第1項及第185條第1項之規定，連
    帶賠償其損害；被告甲○○將所得款項侵吞入己，造成其受
    有前揭財產之損害，應另依民法第179條之規定返還所受利
    益；被告乙○○受其委任保管其所有前揭2家銀行帳戶存摺
    及公司大章，依民法第535條之規定，應就所受委任事務盡
    到與處理自己事務之同一注意義務，竟任由被告甲○○取走
    前揭存摺及公司之大章，為有重大過失，依民法第544條之
    規定，亦應就其前揭損失負賠償之責等語，則為被告所否認
    ，並以上開情詞置辯。是本件兩造間主要之爭執點應在於：
    （一）被告乙○○及甲○○有無分別受原告委任處理原告公
    司會計及財務，並由被告乙○○保管原告華南龍江分行上開
    帳戶存摺及日盛松山分行上開帳戶存摺，及由被告乙○○保
    管前開兩本存摺之公司章（即俗稱之大章）？
    （二）被告是否共同侵害原告上開銀行帳戶內款項，致原告
    受損害？
    （三）被告甲○○是否另構成不當得利？
    （四）被告乙○○是否另違反委任之相關規定？
    茲論述如下：
（一）被告甲○○部分：
   1按因故意或過失，不法侵害他人之權利者，負損害賠償責任
    ；故意以背於善良風俗之方法，加損害於他人者亦同；無法
    律上之原因而受利益，致他人受損害者，應返還其利益；民
    法第184條第1項、第179條前段分別定有明文。查，被告甲○○既保管原告公司於華南龍江分行帳戶及日盛松山分行帳
    戶之法定代理人印章（即小章），詎於94年8月9日未得原告
    公司同意，竟自行填妥取款條並蓋上原告公司大、小印鑑章
    後，前往銀行將原告公司所有華南龍江分行帳戶及日盛松山
    分行帳戶內各提領82萬5,843元及248萬700元，並將所得前
    揭金額全數轉入伊所有聯邦新莊分行帳戶中，迄未返還原告
    等情，業據論述如上，並為被告甲○○所不否認，自屬侵害
    原告公司之財產法益，且無法律上原因，而受利益，並致原
    告受有損害，依上開規定，應負侵權行為損害賠償責任及不
    當得利返還之責任。
   2被告甲○○雖否認有何侵權行為及不當得利云云。惟查，法
    人於法令限制內，有享受權利、負擔義務之能力。但專屬於
    自然人之權利義務，不在此限。民法第26條定有明文。故法
    人依規定為有權利能力之獨立人格。查，上開華南龍江分行
    帳戶及日盛松山分行帳戶既屬原告公司所有，則該二帳戶內
    之存款名義上自屬原告公司所有，第三人非經原告同意或得
    原告之授權，即不得逕予領取，否則即屬侵害原告之金錢（
    存款）所有權法益。況被告甲○○自原告公司上開帳戶分別
    提領之金額達330餘萬元，並非小數目，且將所得前揭金額
    全數轉入伊所有聯邦新莊分行帳戶中，而非存入亞太公司之
    任何帳戶，亦為被告甲○○所不否認，即難認伊僅因主觀上
    係取回亞太公司存於原告公司及己○○帳戶內金錢，致未歸
    還前揭款項予原告公司而已，被告所辯即無可取。
   3被告復辯稱係己○○意圖為自己不法之所有，於94年8月9日
    將亞太公司於其聯邦新莊分行帳戶之印鑑變更，並凍結該帳
    戶，伊於得知上情並聽取被告乙○○意見後，遂於當日提取
    原告公司於華南龍江分行及日盛松山分行帳戶內共計330萬
    6,543元款項，並存入伊之聯邦新莊分行帳戶中，未歸還原
    告云云。固據己○○到庭證稱有於94年8月9日將亞太公司於
    其聯邦新莊分行帳戶之印鑑變更，並凍結該帳戶等情可參，
    雖堪認屬實。惟原告公司之收入以往雖最終均會存入亞太公
    司帳戶，以支應亞太公司之開銷等情，雖據證人己○○證稱
    在卷可稽，惟須經簽完傳票，再送會計轉帳，並製作現金流
    量表等情，亦據己○○證稱在卷可參（本院卷第196頁），
    並有現金流量表12件在卷可稽（本院卷第136至147頁），且
    為兩造所不爭，足見縱原告公司之上開二帳戶內之現金，最
    終係為供亞太公司之支應款項之用，亦須經會計作業程序，
    由出納、會計、被告及證人己○○之審核後，始可轉帳，且
    係轉入己○○之帳戶，而非甲○○之帳戶。而查，被告甲○○就提領上開二筆款項並未經上述會計流程，顯係未經原告
    公司之同意，且係轉帳入甲○○之帳戶內，而非轉入己○○
    之帳戶，足見被告甲○○此之所辯，仍無解於其行為構成侵
    權行為及不當得利。
   4至原告公司94年5-6月臺北市營業人銷售額與稅額申報書401
    表縱其銷售額及稅額均申報為0，應僅係涉及有無漏報及應
    否補繳稅問題，尚難遽此即認原告公司上開二帳戶內之金錢
    非其所有，被告以此辯稱原告未受有損害云云，亦無可取。
   5綜上，被告甲○○所辯委無可取，原告主張被告甲○○侵害
    其財產法益，且無法律上原因，而受利益，並致其受有損害
    ，應負侵權行為損害賠償責任及不當得利返還之責任等語，
    自屬有據。
（二）被告乙○○部分：
   1按當事人主張有利於己之事實者，就其事實有舉證之責任，
    民事訴訟法第277條前段定有明文。原告主張被告乙○○受
    其委任處理原告公司會計及財務，並由被告乙○○保管原告
    華南龍江分行上開帳戶存摺及日盛松山分行上開帳戶存摺，
    及由被告乙○○保管前開兩本存摺之公司章（即俗稱之大章
    云云，然為被告乙○○所否認，並以上開情詞置辯，依上開
    規定，應由主張有利於己事實之原告負舉證責任。而查，原
    告雖提出聯銀財務管理有限公司轉帳傳票及請款單各1件為
    證（本院卷第42頁），並以其上有乙○○簽名（簽「吳」，
    並押日期）於覆核欄，主張上情云云。查，被告乙○○自陳
    事發當日伊係因正處理原告公司帳務審核作業，取出原告公
    司大章先行置放抽屜備用，不料竟遭甲○○強行取走，自行
    填妥取款條並蓋上原告公司大、小印鑑章後，命令亞太公司
    所屬員工戊○○、黃玉玲立即前往銀行領款及轉帳等語，足
    見被告乙○○確可取得原告公司之大章，從而，其否認有保
    管原告公司之大章云云，尚無可取。
   2惟查，被告乙○○否認有參與盜領原告公司存摺內之金錢，
    並辯稱係遭甲○○強行取走原告公司之大章，自行填妥取款
    條並蓋上原告公司大、小印鑑章後，命令亞太公司所屬員工
    戊○○、黃玉玲立即前往銀行領款及轉帳，而被告甲○○則
    辯稱前開匯款單上係乙○○之筆跡云云，二人所言互為扞格
    。而查，被告甲○○係亞太公司之負責人，乙○○則係該公
    司襄理，為兩造所不爭，衡情，甲○○既為僱用人（即亞太
    公司之代表人），而乙○○為受僱人，甲○○自得基於僱用
    人之優勢地位，命令乙○○遵從其指揮監督，乙○○不得違
    背，否則即有受懲戒處分之虞；又證人己○○始為實際控管
    原告公司及亞太公司之人，此據證人己○○到庭證稱在卷可
    稽，而乙○○既為財務襄理，自知原告公司之金錢如欲轉入
    亞太公司帳戶，須依會計程序，製作現金流量表，並經己○○之核可後，始得為之，豈有擅自作主交出公司之大章予甲○○提款之理。且上開二紙匯款單上之匯款人姓名，一載為
    甲○○，一載為戊○○（本院卷第11及14頁），亦為兩造所
    不爭，足證被告乙○○辯稱係甲○○強行取走原告公司之大
    章，自行填妥取款條並蓋上原告公司大、小印鑑章後，命令
    亞太公司所屬員工戊○○、黃玉玲立即前往銀行領款及轉帳
    等語，與一般經驗法則無違，並與上開事證相符，應為可取
    ，至被告甲○○所辯稱前開匯款單上係乙○○之筆跡云云，
    則與事實不符，尚無可取。從而，尚無從認被告乙○○有與
    甲○○共同領款而為侵權行為之可言。
   3至被告乙○○於事發當日雖有取出原告公司大章先行置放抽
    屜備用時，而遭甲○○強行取走，自行填妥取款條並蓋上原
    告公司大、小印鑑章後，命令亞太公司員工擅自領款之情，
    固論述如上，惟查，甲○○為僱用人（即亞太公司之代表人
    ），而乙○○為受僱人，甲○○得基於僱用人之優勢地位，
    命令乙○○遵從其指揮監督，乙○○不得違背等情，業據論
    述如上；其既係受甲○○之強制行為，致所保管之原告公司
    之大章脫離其保管，究難認有何故意或過失可言，尚與民法
    第544條所規定之要件不符，自不得令負受任人之損害賠償
    責任。
   4此外，原告復未能舉證證明被告乙○○有何擅自蓋用其公司
    之大章領款及有何故意或過失違背委任規定之情形，從而，
    原告主張被告乙○○亦應負共同侵權行為損害賠償責任，及
    應依委任規定負受任人損害賠償責任云云，均為無據。
（三）綜上，被告乙○○所辯為可取，被告甲○○所辯則無可取
      。從而，原告主張被告甲○○侵害其財產法益，且無法律
      上原因，而受利益，並致其受有損害，應負侵權行為損害
      賠償責任及不當得利返還之責任等語，即屬有據；至其主
      張被告乙○○亦應負共同侵權行為損害賠償責任，及依委
      任規定亦應負受任人損害賠償責任云云，則非有據。
六、綜上所述，原告主張依侵權行為、不當得利規定，請求被告
    甲○○給付330萬6,543元，及自起訴狀繕本送達翌日即自94
    年11月17日起至清償日止，按年息5%計算之利息部分，為有
    理由，應予准許。原告其餘請求被告乙○○連帶給付部分，
    為無理由，不予准許。
七、本件事證已臻明確，兩造其餘主張陳述及所提之證據，及被
    告乙○○聲請訊問證人戊○○及丙○○，均毋庸再予審酌及
    調查，被告甲○○聲請於刑事判決前停止訴訟部分，本院認
    亦無必要，均附此敘明。
八、假執行及免假執行之宣告：
    兩造均陳明願供擔保，請求宣告假執行及免為假執行，經核
    原告勝訴部分均無不合，茲分別酌定相當之擔保金額，予以
    准許。原告其餘假執行之聲請，因其餘之訴駁回而失所據，
    併予駁回。
九、訴訟費用負擔之依據：民事訴訟法第79條。
中    華    民    國    95    年    7     月    20    日
                民事第一庭    法      官  張明輝
以上正本係照原本作成
如對本判決上訴，須於判決送達後20日內向本院提出上訴狀
中    華    民    國    95    年    7     月    20    日
                              法院書記官  周其祥
附錄：
民事訴訟法第392條
法院得宣告非經原告預供擔保，不得為假執行。
法院得依聲請或依職權，宣告被告預供擔保，或將請求標的物提
存而免為假執行。
依前項規定預供擔保或提存而免為假執行，應於執行標的物拍定
、變賣或物之交付前為之。


司法院資訊處製作；財團法人民間司法改革基金會備份。
